【裁判字號】    97,上更(二),4
【裁判日期】    970306
【裁判案由】    妨害自由
【裁判全文】
臺灣高等法院臺中分院刑事判決       97年度上更(二)字第4號
上  訴  人  臺灣苗栗地方法院檢察署檢察官
被      告  丙○○
                    現於臺灣臺中監獄執行中
選任辯護人  本院公設辯護人甲○○
上列上訴人因被告妨害自由案件，不服臺灣苗栗地方法94年度訴
字第103號中華民國95年1月24日第一審判決（起訴案號：臺灣苗
栗地方法院檢察署93年度偵字第4200號），提起上訴，案經判決
，由最高法院第二次發回更審，本院判決如下：
    主  文
原判決關於丙○○被訴加重強盜罪部分撤銷。
丙○○共同以非法挾持方法剝奪人之行動自由，累犯，處有期徒
刑壹年捌月，減為有期徒刑拾月。
    犯罪事實
一、丙○○前有違反藥物藥商管理法、搶奪、麻醉藥品管理條例
    、竊盜、贓物等多項前科，最近一次於民國90年間，因違反
    毒品危害防制條例案件，經臺灣臺中地方法院以90年度中簡
    字第204號判處有期徒刑4月確定，於92年12月31日縮刑期滿
    執行完畢，猶未知悔改。緣郭冠宏（另經本院以95年度上訴
    字第695、696號判處有期徒刑2年確定)，因認其父郭豐國違
    反毒品危害防制條例案件，係經丁○○密報始為警查獲，認
    丁○○應賠償其損失，丁○○因而於92年間，開立面額新臺
    幣（下同）100萬元之本票1紙交予郭冠宏，並曾支付部分款
    項，迄 93年6月間，丁○○未再支付款項，郭冠宏竟起以挾
    持方式而逼迫丁○○還債之犯意，夥同有共同犯意聯絡之丙
    ○○及林文龍、徐彬（該2人亦經本院以95年度上訴字第695
    、696號各判處有期徒刑1年4月確定）及另2名姓名年籍均不
    詳之成年男子，於93年11月7日上午9時20分許，由林文龍駕
    駛徐彬所竊得之車號5J－8889號黑色賓士自用小客車，搭載
    郭冠宏、丙○○、徐彬，其他2人則另乘1部車號不詳之車輛
    ，共同至苗栗縣苗栗市○○里○鄰○○路792巷11號丁○○住
    處，由丙○○持疑似槍枝之物（未扣案，無證據證明具有殺
    傷力）入內，將丁○○強行押上上開賓士車後，由林文龍駕
    車，丙○○坐於右前座，郭冠宏、徐彬分乘後座左、右兩旁
    ，並令丁○○坐於後座中間，以利看管，且將丁○○眼睛以
    毛巾矇上，使丁○○不能抗拒而予挾持，再將丁○○身上所
    有車號2685－HN號中華三菱黑色自用小客車之鑰匙取走，交
    由上開不詳姓名之友人開啟丁○○之上開車輛。郭冠宏、丙
    ○○、林文龍、徐彬隨即將丁○○載往苗栗縣苗栗市「吉元
    大樓」，欲由丁○○向其友人借貸以清償上揭本票款項，因
    未遇丁○○之友人而未果，郭冠宏等人又將丁○○強行載至
    苗栗縣三義鄉某不詳地點山區，以拳腳毆打、潑汽油、挖地
    洞、命學狗爬，及命丁○○爬上水塔跳下之方式，逼迫丁○
    ○支付上揭簽發本票面額款項，其間，郭冠宏接到上開不詳
    姓名之友人撥打電話，告知丁○○上開車輛有暗鎖無法開啟
    ，因丁○○不願告知暗鎖所在，郭冠宏及丙○○即出手毆打
    丁○○，逼問暗鎖位置，於得知後，再告知該友人啟動使用
    該車，而以強暴方式妨害丁○○行使該車輛之所有權。嗣丁
    ○○因不堪凌虐，乃以電話向其友人林文義商請調借現金匯
    入郭冠宏之郵局帳戶內，林文義雖應允之，惟並未匯款。丙
    ○○、徐彬、林文龍後因另有事，遂於是日下午先行離去，
    郭冠宏及其餘 2名男子仍繼續基於挾持丁○○之犯意，當日
    夜間，郭冠宏及該 2名男子復將丁○○押至張正竑與陳玫竹
    （另經臺灣苗栗地方法檢察署檢察官為不起訴處分）位於苗
    栗縣三義鄉勝興村二十份132號之居處過夜，郭冠宏及該2名
    男子並在房間內看管丁○○而共同拘禁之，俟93年11月8日
    中午12時許，丁○○趁隙逃出張正竑上揭住處至苗栗縣警察
    局苗栗分局三義分駐所報案，郭冠宏等人發現丁○○已逃逸
    ，約10分鐘後，即駕駛丁○○所有之2685－HN號自用小客車
    逃逸。
二、案經苗栗縣警察局苗栗分局報請臺灣苗栗地方法院檢察署檢
    察官偵查起訴。
    理  由
壹、證據能力部分：
一、按被告以外之人於審判外之陳述雖不符刑事訴訟法第 159條
    之1至之4 等4條之規定，而經當事人於審判程序同意作為證
    據，法院審酌該言詞陳述或書面陳述作成時之情況，認為適
    當者，亦得為證據；當事人、代理人或辯護人於法院調查證
    據時，知有刑事訴訟法第159條第1項不得為證據之情形，而
    未於言詞辯論終結前聲明異議者，視為有前項之同意，同法
    第159條之5定有明文。立法意旨在於傳聞證據未經當事人之
    反對詰問予以核實，原則上先予排除。惟若當事人已放棄反
    對詰問權，於審判程序中表明同意該等傳聞證據可作為證據
    ；或於言詞辯論終結前未聲明異議，基於尊重當事人對傳聞
    證據之處分權，及證據資料愈豐富，愈有助於真實發見之理
    念，且強化言詞辯論主義，使訴訟程序得以順暢進行，上開
    傳聞證據亦均具有證據能力。本件同案被告郭冠宏、林文龍
    、徐彬於警詢之供述；證人陳玫竹、張正竑、王浩宇、吳明
    鳳於警詢中之證述，雖均為被告以外之人於審判外之陳述，
    惟被告及其辯護人於本案辯論終結前對上開陳述內容並未爭
    執其證據能力，且渠等之警詢筆錄又查無不法取供之情形，
    本審酌渠等警詢筆錄作成時之情況，亦適合作為本案之證據
    ，應認渠等之警詢筆錄均有證據能力。
二、又被告以外之人於偵查中向檢察官所為之陳述，除顯有不可
    信之情況者外，得為證據。是否「顯有不可信之情況」，係
    由法院依該偵查中陳述之外部情況以為判斷。查，證人丁○
    ○於檢察官偵訊中，經諭知證人具結之義務及偽證之處罰並
    命朗讀結文具結後，以證人之身分完整、連續陳述事件之經
    過（見偵字第4200號卷第67頁），檢察官就上開偵查訊問之
    實施，並無任何違反相關規定之瑕疵，本院審酌證人丁○○
    斯時距離案發時間較近，記憶較深刻清晰，表達較為明確，
    證人丁○○於偵訊時之證詞並無「顯有不可信之情況」，應
    認具證據能力。
三、次按被告以外之人於檢察事務官、司法警察官或司法警察調
    查中所為之陳述，與審判中不符時，其先前之陳述具有較可
    信之特別情況，且為證明犯罪事實存否所必要者，得為證據
    ，刑事訴訟法第159條之2定有明文。而所謂「較有可信之特
    別情況」，應就前後陳述時之各種外部情況進行比較，以資
    決定何者外部情況具有可信性，所稱之「外部情況」，一般
    應考量：(1)證人作證時間之間隔：即證人之陳述是否係在記
    憶猶新之情況直接作成；(2)有意識的迴避：即證人先前陳述
    時若被告未在場，證人直接面對詢問警員所為陳述應較為坦
    然；(3)受外力干擾：即證人單獨面對司法警察（官）所為之
    陳述，程度上較少會受到強暴、脅迫、詐欺、利誘或收買等
    外力之影響，其陳述應較趨於真實；(4)事後串謀：即證人對
    警察描述其所目睹情形，因較無時間或動機去編造事實，客
    觀上亦較難認與被告間有勾串情事，其陳述具有較可信性；
    (5)警詢時有無辯護人、代理人或親友在場：如有上開親誼之
    人在場，自可期待證人為自由從容之陳述，其證言之可信度
    自較高；(6)警詢所製作之筆錄記載是否完整：如上開筆錄對
    於犯罪之構成要件、犯罪態樣、加重減輕事由或起訴合法要
    件等事實或情況，均詳實記載完整，自可推定證人之陳述，
    與事實較為相近，而可信為真實。故證人之陳述係在上開特
    別可信之情況下所為，則虛偽陳述之危險性不高，雖係審判
    外之陳述，或未經被告反對詰問、對質，仍得承認其有證據
    能力。查，被害人丁○○於警詢所為之指述，雖與其於原審
    所為之陳述不符，然其警詢所為之指述距離案發時較為接近
    ，當時被告又未在場，且未受外力干擾，應無事後串謀之虞
    ，況丁○○於警詢所為之指述，亦核與事後於偵查中證述之
    情節，及案發時所拍攝之照片情形相符，是丁○○於警詢所
    為之陳述，應較其於原審所為之陳述具有「較有可信之特別
    情況」（詳如後述），且為證明被告犯罪事實存否所必要，
    亦有證據能力。
四、次按刑事訴訟法第 159條之4規定，除前3條之情形外，下列
    文書亦得為證據：「一、除顯有不可信之情況外，公務員職
    務上製作之紀錄文書、證明文書。二、除顯有不可信之情況
    外，從事業務之人於業務上或通常業務過程所須製作之紀錄
    文書、證明文書。三、除前2款之情形外，其他於可信之特
    別情況下所製作之文書。」，此係因公務員職務上製作之紀
    錄文書或證明文書，係公務員依職權所為，與其責任、信譽
    攸關，若有錯誤、虛偽，公務員可能因此擔負刑事及行政責
    任，且該等文書經常處於可能受公開檢查之狀態，其正確性
    及真實之保障極高；另從事業務之人在業務上或通常業務過
    程製作之上開文書，因係於通常業務上不間斷而規律之記載
    ，一般均有會計等人員校對，記錄時亦無預見日後將作為證
    據之偽造動機，其虛偽之可能性較小，且如讓製作者以口頭
    方式在法庭上再重述過去之事實或數據，實際上有其困難，
    二者具有一定程度之不可代替性，是除非有顯不可信之情況
    外，上開公務文書或業務文書應均具有證據能力；是本件苗
    栗縣警察局苗栗分局職務上製作之贓物認領保管單、車輛竊
    盜失竊作業－查獲車輛認可資料、搜索扣押筆錄、扣押物品
    目錄表、被害人受傷及指甲之相片、被告押解被害人所經路
    線之相片等文書證據，並無顯不可信之情事，均應具有證據
    能力。
貳、實體部分
一、訊據被告丙○○固不否認有於93年11月7日上午9時20分許，
    與郭冠宏、林文龍、徐彬及另 2姓名年籍不詳成年男子同至
    被害人上開住所帶出被害人，同行期間，被害人曾以電話向
    友人林文義商請匯款，迄 93年11月8日中午12時許，其與林
    文龍、徐彬則先行離開等事實不諱，惟矢口否認有何不法犯
    行，辯稱：當時被害人是自願跟伊等外出的，伊等並沒有挾
    持他，也沒有用強暴方式帶他出來，後來伊就先行離開，有
    關取走丁○○的車輛、將丁○○帶往山區，及帶至苗栗縣三
    義鄉勝興村張正竑居處過夜之事，伊均不知情，亦未參與云
    云。
二、經查：
  (一)上揭犯罪事實業據被害人丁○○陳述如下：
  1.於 93年11月8日警詢時指稱：「我於93年11月7日上午9時20
    分許，在我住宅內被郭冠宏等 6人．．．強行把我押走」、
    「（郭冠宏）說我出賣他父親郭豐國販賣毒品，且現今已入
    獄服刑，所以要我拿一筆錢做為安家費」、「其中 1名男子
    用槍（因未扣案，且查無證據證明有殺傷力）抵住我右肩腋
    下，用徒步至我家前媽祖廟前廣場，把我推進 1部黑色賓士
    車後座，並且用毛巾把我眼睛矇住，我左、右各有 1名歹徒
    押住」、「（問：你當時被押上賓士車時，歹徒有無行搶你
    其他財物？)其中1名歹徒把我身上掛著之自小客車鑰匙強行
    拿走，他們知道我的車子停於廣場（媽祖廟），將我車號26
    85－HN號自小客車要強行開走時，因該車有暗鎖無法發動，
    歹徒就動手毆打我逼問該車暗鎖位置，我因受不了毒打，所
    以將暗鎖位置告訴歹徒，然後2685－HN號車子也被歹徒一同
    開走」、「（問：你被押往山區時，歹徒叫你做何事？）郭
    冠宏及其他男子，拿出1支圓鍬叫我在地面挖1個洞，結果我
    挖很慢，歹徒就對我拳打腳踹，並叫我改用手挖，我挖了約
    2、3分鐘，歹徒又叫我學狗爬，其中又有歹徒用腳踹我，歹
    徒隨後把我眼睛之毛巾取下，叫我爬上一處水塔要我跳下地
    面，我不從，歹徒叫我跪下，然後用汽油潑在我頭上後，其
    中歹徒又說要將我押往另外一處，又將我眼睛矇住，押上同
    輛賓士車，押往一處歹徒稱『老爹』的地方，他們將我押進
    去，歹徒拿出一根菸叫我抽，當時我不知道時間待多久，歹
    徒又說要把我押往外縣市。．．然後要我用行動電話聯絡，
    向我朋友借錢，歹徒脅迫我說看能調多少算多少．．．我就
    向台北1位朋友聯絡上，要調5萬元，歹徒就把我的電話搶走
    ，跟我朋友通話，歹徒告知我朋友匯款的帳號，但我目前無
    法確認錢有無匯入」等語（見偵字第4200號卷(一)第159至161
    頁)；於93年11月9日警詢時指稱：「我被押往三義不詳山區
    ，他們叫我挖洞」、「我台北的朋友叫林文義」等語（見偵
    字第4200號卷(一)第157、158頁）。
  2.於偵查中證稱：「 6個人去我家，一到我家就把槍（無證據
    證明有殺傷力）拿出來．．，我有聽到郭冠宏說把我押走，
    有事他要負責」、「（問：上車後的情形？）剛上車沒有什
    麼動作，轉到中山路後就拿一條毛巾把我眼睛矇住，繞很久
    ，後來叫我下車時，就在山上，哪邊的山上我不知道，下車
    後就先把我毒打，後來叫我挖傘兵坑，學狗爬，還有拿汽油
    澆在我頭上，還拿出打火機說要把我燒死」、「（問：拿汽
    油倒你的是誰？）郭冠宏」、「（問：誰拿打火機？）郭冠
    宏」、「（問：另外還有幾個人在場？）4、5個人，他不准
    我抬頭」、「（問：你有無看到本案的被告在場《提示照片
    》？）徐彬、丙○○也有在場．．，丙○○我有印象，他有
    用腳踹我，他腳放在我肩膀上，他叫我打電話去向人家借錢
    」、「（問：在山上接下來的情形？）他打我，用汽油倒我
    ，後來郭冠宏說我為何要害他，我說我害你什麼，郭冠宏就
    說不出來，然後郭冠宏又打我，旁邊的人也有出手打我」、
    「（問：去到三義的情形？）到三義時，我走路就會痛了，
    他們就叫我好好睡一覺，他們叫我明天再聯絡錢快點來」、
    「（問：一開始把你押離開你住處時，他們有開你的車？）
    他們把我的鑰匙搶去，至山上打我時，郭冠宏的電話響，郭
    冠宏才問我車子的暗鎖在哪，我不肯說，他們就打我，後來
    我有告訴他們，車子就被他們開走」（見偵字第4200號卷(三)
    第62至66頁）。
  3.又被害人遭毆打及以手挖洞，致左腋下、雙腳膝蓋處受有傷
    害，雙手指甲殘留泥土等情，亦有其受傷及指甲殘留泥土之
    相片附卷可查（見偵字第4200號卷(二)第18至20、23頁），是
    被害人指訴曾遭被告及郭冠宏、林文龍、林彬，暨另2名姓
    名年籍不詳成年男子挾持、毆打，並帶至三義不詳山區遭受
    上開凌辱之事實，自堪採信。
  (二)被害人上開指訴內容，亦核與同案共犯郭冠宏、林文龍、林
    彬；證人陳玫竹、張正竑、王浩宇、吳明鳳下列證述之情節
    相符：
  1.郭冠宏於93年11月17日警詢時供稱：「上車後，告訴徐彬陪
    我去苗栗市○○路『天雲廟』旁找 1位中醫師丁○○。當時
    要找他拿錢」、「．．，因我爸爸（郭豐國）入獄前丁○○
    有答應我爸爸每個月要匯款 5千元至他監獄的帳戶，．．，
    我之前有去找過他，丁○○便答應我每月（不一定的日期)
    要交給我 5千元，轉交至我爸爸監獄的戶頭內，結果有一次
    （約在今年春節前後）先給我5萬元及2萬元（詳細時間忘記
    了)，之後就沒有再給我了，．．，約在3個月前我去他店裡
    找丁○○，他便開立1張本票、面額100萬元（到期日我不清
    楚）給我。於10月15日，他約我在11月6、7日去他店裡，拿
    一半，所以在案發當日（93年11月7日早上8時30分後）我才
    會跟林文龍、丙○○、徐彬他們一起過去向丁○○拿錢」、
    「．．，丁○○坐於該車後座中間位置」、「（丁○○進入
    車內後）由林文龍駕駛，丙○○坐在駕駛座旁，丁○○坐於
    該車後座中間的位置，我坐駕駛座後方，徐彬坐於右後方．
    ．．林文龍、丙○○、徐彬他們稱有事．．．便駕車先行離
    去．．我就打電話給我朋友住三義鄉（綽號鳥元），他女朋
    友接電話，我跟她講借地方休息，隨後我跟丁○○便一起過
    去，直到翌日我起床後，他便不見了」、「該張本票在丙○
    ○身上」等語（見偵字第4200號卷(一)第52至58頁）。
  2.林文龍於93年11月18日警詢時供述：「（問：於 93年11月7
    日9時許你人在何處？做何事？)我當時在苗栗市○○路媽祖
    廟旁巷子進去（中正路792巷11號)丁○○家，我與郭冠宏、
    徐彬、丙○○共同前往向丁○○討債」、「因為郭冠宏持有
    丁○○所開立之 100萬本票影本，所以共同前往討債」、「
    由我駕駛，丙○○坐右前座擔任指揮，郭冠宏坐左後座，被
    害人坐後面中間，徐彬坐右後座」、「我們先押丁○○去苗
    栗市『吉元大樓』向他朋友拿錢，但他朋友不在家，我們又
    去苗栗市『陽明山莊』郭冠宏朋友家中繼續向丁○○討債．
    ．我與丙○○、徐彬因有事就先行離開」、「（我們離開後
      ）我就去台中市買東西」、「（問：郭冠宏是如何逼迫丁
    ○○簽立面額100萬元本票？)之前就有了，郭冠宏之前就拿
    給我看過了」等語（見偵字第4200號卷(一)第80至82頁）。
  3.徐彬於93年11月18日警詢時供述：「．．，上車後郭冠宏告
    訴我們說去那裡找 1位中醫師丁○○，要找他拿錢」、「當
    時郭冠宏說丁○○欠他爸爸錢，所以要我們一起進去」、「
    他有拿1張丁○○所簽之100萬本票給我、丙○○及林文龍看
    」、「．．，丁○○坐於該車後座中間位置」等語（見偵字
    第4200號卷(一)第118至120頁）。
  4.證人陳玫竹於 93年11月8日警詢時證述：「鍋蓋（即郭冠宏
    )男子於93年11月8日凌晨零時許，在外面打電話進來，要我
    先開門，並說要借房間睡覺，零時許，他們進屋後，我有至
    該房間看，我看鍋蓋及他朋友和丁○○在睡覺．．．丁○○
    睡進入房間右邊角落，像正常人躺著在睡覺，另外鍋蓋（即
    郭冠宏）及其朋友睡進入房間中間，也是正常在睡覺」（見
    偵字第4200號卷(一)第129頁)；於93年11月18日警詢時證述：
    「（問：經警方請妳指認林文龍、徐彬、丙○○是何人到過
    妳男朋友房子？)那不是他們3人」等語（見度偵字第4200號
    卷(一)第134頁）。
  5.證人張正竑於93年11月18日警詢時證述：「（問：郭冠宏何
    時過去你住所？當時幾個人過去？作何事情？） 93年11月8
    日零時許，當時有 4個人前去借房間睡覺」等語（見偵字第
    4200號卷(一)第138頁）。
  6.證人王浩宇於93年11月8日警詢時證述：「93年11月8日下午
    14時52分許，1位朋友（綽號「鍋蓋」真實姓名不詳)打我行
    動電話，稱丁○○所有之自小客車在他那裡，叫我下來（當
    時我在『菲力電子遊藝場』）開給丁○○」、「郭冠宏打電
    話給我時，告訴我丁○○的自小客車在他那邊，他現在不方
    便還給他，叫我開回去還給他」、「他先要我坐上他當時所
    駕駛丁○○的自小客車後，載我至民族路『巨蛋體育場』後
    ，除郭冠宏外，另有 1位男子便叫計程車離開，離開時我問
    郭冠宏要開車去哪裡，郭告訴我可能在三義分駐所」等語（
    見偵字第4200號卷(一)第188、189頁）。
  7.證人吳明鳳於93年11月 8日警詢時指述：「（問：你何時發
    現被害人丁○○逃離該處所？） 93年11月8日中午12時許」
    、「因我住居所正好位於我租屋處對面，中午吃飯時就發現
    有1名中年男子（事後才知是被害人丁○○)匆忙從該租屋處
    跑出來，隨即攔下 1部宅急便的車子，我在旁邊聽見被害人
    稱趕快送我去報案（我聽到好像他被人殺還是殺到人），該
    宅急便的駕駛很不願意載他，是因被害人吊在他車門上所以
    宅急便的駕駛才載他離開」、「被害人逃離後約10分鐘許，
    該處所就有 3名男子從該處所匆忙離開」、「（問：你為何
    知道就是他郭冠宏？)因他當時要離開該現場時，另2名不知
    名之男子問我說剛剛跑掉之男子哪裡去了，我便問郭冠宏發
    生何事，郭便說：『跑掉的被害人欠我 100多萬元』，隨即
    便與另 2名不知名之男子駕車離開」、「（問：他們駕駛何
    種類車輛離開？）中華三菱黑色車號：2685－HN號」等語（
    見偵字第4200號卷(一)第191、192頁）。
  (三)被告於警詢、偵訊及法院審理時亦坦承有為下列行為：
  1.於93年11月18日警詢時供述：「上車後，徐彬告訴我去苗栗
    市○○路不知什麼名稱廟旁找 1位中醫師姓謝的醫師。當時
    要找他收帳」、「因為姓謝的醫師欠郭冠宏父親錢，郭冠宏
    才過去找他」、「（問：丁○○被帶入該車時乘座位置？）
    好像是坐後座中間」；於93年11月18日警詢時供述：「（問
    ：郭冠宏說丁○○有欠他父親 100萬元，你有無看見借據或
    其他資料？）他有拿1張丁○○所簽立100萬元本票給我看」
    、「（問：郭冠宏稱丁○○所開立之 150萬元本票已經交給
    你，是否有此事？）是100萬元，不是150萬元，我願提供給
    警方參辦」、「（問：你稱郭冠宏交給你 100萬元本票，要
    提供給警方，經聯絡為何尚未提示？）等我聯絡我家人後再
    提示給警方」等語（見偵字第4200號卷(一)第98至100、103、
    105、107頁）。
  2.於偵查中供述：「（問：本票警察有無扣案？）本票現在放
    在我家」、「我去丁○○家時，我有下車．．．」、「（問
    ：郭冠宏何時把本票交給你？）要去丁○○家之前，去頭屋
    載郭冠宏之後，郭冠宏在車上拿給我的」等語（見偵字第42
    00號卷(三)第53、54頁，同偵卷(四)第46頁）。
  3.於原審訊問時供述：「加重強盜部分，當初確實是郭冠宏拿
    著那 100萬元的本票，請我們跟他一起去要錢的」等語（見
    原審卷(一)第77頁）；於本院更一審時供稱：「我知道我錯了
    ，希望儘快執行（辯護人答：被告願意認罪，請求維持原判
    刑度之量刑《按本院上訴審原判處：被告共同以非法挾持方
    法剝奪人之行動自由，累犯，處有期徒刑1年8月》）．．去
    三義（按應指去張正竑居處）之前，我就先離開了，我與郭
    冠宏參與部分，只有前半段而已」（見本院更一審卷第58頁
    ）。
  (四)參以被害人上開指訴、被告與郭冠宏、林文龍、徐彬上開所
    供；及證人陳玫竹、張正竑、王浩宇、吳明鳳上開證述之情
    節，暨被害人受傷、指甲殘留泥土之照片觀之，堪認本案起
    因於郭冠宏認為其父郭豐國所犯違反毒品危害防制條例案件
    係因被害人向警察機關檢舉而查獲，被害人因而於事後開立
    面額 100萬元之本票交予郭冠宏，作為賠償郭豐國入獄之損
    失，惟其後被害人並未依約給付該本票金額，郭冠宏心有未
    甘，乃於93年11月7日上午9時20分許，夥同被告、林文龍、
    徐彬、及另 2名姓名年籍不詳之成年男子，共同至被害人上
    揭住處，以非法挾持之方式限制被害人之行動自由，強行將
    被害人帶出並予以毆打、凌辱，以逼迫被害人還款，嗣被告
    與林文龍、徐彬有事先行離去，郭冠宏另與 2名不詳姓名之
    男子續將被害人帶至苗栗縣三義鄉張正竑上開居處，翌日被
    害人即趁郭冠宏等人睡覺之際，趁機逃離張正竑上開居處之
    事實，應堪認定。
  (五)被告雖以前詞置辯，惟郭冠宏縱與被害人有上述本票債務，
    被害人如有還債之意，大可自行籌款或向友人商借償還，並
    無須與被告及林文龍、徐彬等人同行籌措款項之必要，況被
    告、徐彬、林文龍與被害人均不相識，又受郭冠宏邀約而前
    往被害人上述住處，被害人如非遭強行挾持無從脫身，實無
    與不相干且不認識之被告等多人一同外出之理，況被害人若
    係自願與被告等外出籌款，於籌款無著後，被告等人及被害
    人理應各自回家，被害人又何須於93年11月7日夜晚至同月8
    日，與郭冠宏等人夜宿張正竑上揭住處，而不能返回住所休
    息，再被害人指述遭被告命令挖地洞及學狗爬，依卷附照片
    所示（見偵字第4200號卷(二)第18至20、23頁），被害人指甲
    確殘留泥土、雙腿膝蓋及左腋下有多處傷勢，此均可佐證被
    害人所述遭毆打、凌虐等情符實，再參以證人吳明鳳證述被
    害人離開張正竑住處時，確係狼狽不堪，甚至不惜以攀住他
    人貨車車門之方式逃離，暨郭冠宏於發現被害人逃離時，旋
    匆忙駕駛被害人車輛離開等情，均可證明被害人所述實非虛
    妄；此外，並有苗栗縣警察局苗栗分局職務上製作之贓物認
    領保管單、車輛竊盜失竊作業－查獲車輛認可資料、搜索扣
    押筆錄、扣押物品目錄表（見偵字第4200號卷(一)第165、168
    、194至197頁）、被害人被囚禁地點及受傷之相片、被告押
    解被害人所經路線之相片（見偵字第4200號卷(二)第15至23、
    26至37頁)、被害人所簽發面額100萬元之本票（見偵字第42
    00號卷(四)第21頁）等附卷可資佐證，被告上開所辯，無非事
    後畏罪飾卸之詞，不足採信。本件事證明確，被告犯行，堪
    以認定。
  (六)被害人於94年6月14日，雖曾具狀向原審自白其係誣告被告
    等人，且於同年9月8日原審時供稱：自白書所載之內容係出
    於伊自由意志所為，內容均屬真實云云（見原審卷第117、1
    18頁），而該自白書內容則略以：伊因財務狀況出問題，且
    本身又吸食毒品成癮，認為若報案且捏造曾遭妨害自由、強
    盜，或可逃避其積欠郭冠宏之債務，然不知事情會弄到如此
    大，連累多人受刑事上之訴追，內心覺得甚有歉意，故甘願
    供出全部實情（即案發當天，郭冠宏等人前來伊住處，伊因
    怕吵到鄰居且亦須外出找朋友拿錢，伊遂邀郭冠宏等人一同
    外出，結果均未找到伊朋友，當天中午用完餐約下午2時許
    ，郭冠宏的朋友有事先離開，伊即向郭冠宏提議回家牽車子
    ，之後，伊即駕駛所有之車輛載郭冠宏在苗栗市繼續找伊朋
    友，但都無結果，郭冠宏認伊無力清償，又一直裝傻，2 人
    因而起口角、互毆，嗣後郭冠宏提議要去吸安非他命，伊應
    允後，郭冠宏說要去的地方不能讓別人知道，伊說可以將眼
    睛閉起來，郭冠宏不相信，就下車到洗車場的隔壁拿眼罩給
    伊戴上，並說尚有 2個朋友要一起去，因為一整天東奔西跑
    ，伊已相當疲倦，不知不覺就睡著了，等張開眼睛已到郭冠
    宏友人住處，當晚即在郭冠宏朋友住處過夜，伊與告訴人並
    在房間內吸安非他命云云），並願接受刑事上誣告罪之處罰
    ，以求心安等語，此有被害人之自白書在卷可稽（見原審卷
    (二)第54至60頁）。按刑事訴訟以發現真實為目的，證人之證
    言縱令先後兩歧或未盡相符，審理事實之法院應本於職權詳
    為調查，斟酌各方面之情形，依自由心證判斷其孰為可信，
    不得因其先後陳述有所分歧，即全部予以捨棄。查，本案犯
    罪事實除經被害人於警詢、偵訊多次指訴外，並有上述相關
    多項證物可佐；而依證人陳玫竹上開於警詢所述（其有去看
    陳冠宏等人，他們正在睡覺），及在陳玫竹上開居處並未搜
    得安非他命之器具，有上開搜索、扣押筆錄在卷可查；另依
    王浩宇、吳明鳳上開證述（按被害人若係自願與郭冠宏前往
    ，為何離去時，未將其車子一起開走，且何須倉惶逃離），
    暨被告於本院更一審坦承犯錯等節，更可確信被害人於警詢
    、偵查所述並非虛假，足見被害人嗣於原審上開所述及其所
    出具之自白書，應係事後礙於壓力下所為，不足憑採，應以
    被害人於警詢所述及偵查中所證為可採，併此敘明。
三、被告行為後，刑法部分條文業於95年7月1日修正公布施行，
    關於本案應適用之新、舊法，比較如下：
  (一)刑法第28條有關共同正犯之規定，僅作文字修正，對於狹義
    共同正犯（指有犯意聯絡及行為分擔之數行為人）之認定，
    不生任何影響，本案不論依修正前、後之規定，均應論以共
    同正犯，是於本案新舊法對被告而言並無有利或不利之情形
    ，應直接適用修正後之規定。
  (二)本案被告不論依修正前之刑法第47條，或修正後之刑法第47
    條第1項之規定，均構成累犯，是於本案新舊法有關累犯之
    規定，對被告而言亦無有利或不利之情形，亦應直接適用修
    正後規定。
四、核被告所為，係犯刑法第302條第1項之以非法挾持剝奪人之
    行動自由罪；被告與郭冠宏、林文龍、徐彬及另 2姓名年籍
    不詳之成年男子，就上開剝奪被害人行動自由犯行，彼此間
    有犯意聯絡及行為分擔，應論以共同正犯。被告與林文龍、
    徐彬於 93年11月7日下午，即有事先行離去，未再參與本案
    ，且本案又無證據足以證明被告與林文龍、徐彬就郭冠宏於
    渠等離去後，繼續挾持被害人，並夜宿張正竑住處，且由郭
    冠宏及另 2名不詳姓名共犯在房間內看管，使被害人無從離
    開之部分犯行，有何犯意聯絡及行為分擔，是被告與林文龍
    、徐彬就渠等離開後，郭冠宏與該 2名不詳姓名之人所為妨
    害被害人自由部分，應無犯意聯絡及行為分擔，被告就其離
    去後，郭冠宏繼續妨害被害人自由部分，自無共同正犯之關
    係；再被告與郭冠宏、林文龍、徐彬及另 2姓名年籍不詳成
    年男子強行開走被害人上述車輛，以妨害被害人行使對該車
    輛之權利部分，應逕論以刑法第302條第1項之罪，不另構成
    刑法第304條之罪（最高法院 29年上字第3757號判例意旨參
    照）。至被告等人毆打、凌辱被害人，雖致被害人左腋下及
    兩腳膝蓋處受有傷害，然觀之被害人上開傷害，僅有些許紅
    腫，若被告等人另有傷害之犯意，以被告人數之多，且正值
    青壯之年（被告等人均為63至70年次出生，而被害人則為40
    年次出生），被害人豈可能僅受如此輕微之傷害，是被告等
    人上開毆打、凌辱被害人之行為，應係渠等為達到討債之目
    的，所為妨害自由之部分行為，亦不另論罪。檢察官起訴意
    旨雖認被告就本案所為，應係犯刑法第330條第1項之加重強
    盜罪，起訴法條容有未洽，應予變更（詳如後述）。被告前
    有違反藥商藥物管理法、搶奪、違反麻醉藥品管理條例、竊
    盜、贓物等多項前科，最近一次則於90年間，因違反毒品危
    害防制條例案件，經臺灣臺中地方法院以90年度中簡字第20
    4號判處有期徒刑4月確定，於92年12月31日執行完畢，此有
    臺灣高等法院被告全國前案紀錄表在卷可按，其於受有期徒
    刑執行完畢後， 5年以內，故意再犯本件有期徒刑以上之罪
    ，為累犯，應依刑法第 47條第1項規定加重其刑。原審疏未
    審究上情，以被害人於原審所具之自白書及上開於原審所供
    ，而為被告無罪之諭知，即有未洽，檢察官上訴意旨指摘原
    審就此部分認事用法有誤，則有理由（至檢察官上訴意旨認
    被告應係觸犯加重強盜，容有未當，詳如後述），自應由本
    院將原判決關於被告被訴加重強盜罪部分撤銷改判。爰審酌
    被告前有多次前科犯行，素行不佳，本應知所儆惕，竟再犯
    本罪，顯見該多次前科犯行之入監執行未能收取教化之效，
    且以限制被害人行動自由再加以惡意凌虐方式逼迫被害人償
    還本票債務，手段實不可取，惡性非輕等一切情狀，量處如
    主文所示之刑。又被告上開犯罪之時間在 96年4月24日以前
    ，合於中華民國 96年罪犯減刑條例第2條第1項第3款之規定
    ，應就所宣告之刑，減其刑期2分之1。至被告用以挾持被害
    人疑似槍枝之物，因未扣案，並無證據足以證明具有殺傷力
    ，且因型體不明，亦非違禁物，為免將來執行困難，爰不另
    為沒收之諭知。
五、公訴意旨認被告就前上犯罪事實所為，係刑法第330條第1項
    之加重強盜罪。然查，刑法強盜罪之成立，以意圖為自己或
    第三人不法之所有，施以強暴、脅迫、藥劑、催眠術或他法
    ，致使不能抗拒而取他人之物或使其交付者為構成要件（最
    高法院83年度臺上字第1130號判決意旨參照）。訊據被告堅
    決否認有不法所有意圖，辯稱：被害人原即開具面額 100萬
    元之本票，交予郭冠宏收執，伊等僅係催討債務等語。經查
    ：
  (一)被害人固於偵查中指述：「（問本票是在這個時候簽的？）
    在『老爹』那邊就已經簽了」、「（問：對本票的事有何說
    法？）我為什麼要寫本票給他，是在『老爹』家裡他們強迫
    我簽的」、「（問：有無匯過錢？）因為郭冠宏住院說沒錢
    ，郭冠宏打電話請我幫忙」等語（見偵字第4200號卷(三)第46
    頁，同偵卷(四)第27、29頁）。然被害人於警詢則已陳稱：「
    （問：當時該6名男子有無問你何原因，要將你押走？)．．
    ．（郭冠宏）說我出賣他父親郭豐國販賣毒品，且現今已入
    獄服刑，所以要我拿一筆錢做為安家費」、「他（指郭冠宏
    ）到過我家好幾次，都是向我要安家費．．．」等語（見偵
    字第4200號卷(一)第159頁反面），核與郭冠宏於警詢供稱：
    「．．，因我爸爸（郭豐國）入獄前，丁○○有答應我爸爸
    每個月要匯款 5千元至他監獄的帳戶，．．，我之前有去找
    過他，丁○○便答應我每月（不一定的日期)要交給我5千元
    」等語相符（見偵字第4200號卷(一)第52、53頁），且依卷附
    郭冠宏郵局之存摺所示，被害人確於93年9月24日匯款2千元
    至郭冠宏帳戶內（見原審卷(一)第216頁)，再參以林文龍、徐
    彬上開於警詢所供；及證人江郁貴於本院上訴審所證：伊認
    識丁○○、郭冠宏，在郭冠宏與丁○○發生本案之前，郭冠
    宏曾經拿 1張由丁○○所簽發的本票給伊看，但金額多少伊
    不清楚，不能亂講等語（見本院上訴卷(二)第36頁），足見被
    告與郭冠宏上開所辯，當天係要去找被害人討債等語，應非
    虛構，上開本票既係被害人原即已開具交予郭冠宏收執，是
    本案自無從認定被告等人於上揭時、地，挾持被害人，主觀
    上有何不法所有意圖，與檢察官所指強盜罪構成要件顯不相
    符，然被告等人強行挾持被害人，並予以毆打、凌辱，已據
    檢察官於起訴書中載明，檢察官起訴之社會基本事實既屬相
    同，本院自得變更起訴法條，改依刑法第302條第1項之以非
    法挾持方法剝奪人之行動自由罪論處。
  (二)至被害人於警詢所另指稱：「歹徒在我家押走我時，就在車
    上把我身上的財物、口袋內行照及 4千元拿走」等語（見偵
    字第4200號卷(一)第161頁反面)，然此部分除被害人之唯一供
    述外，查無其他積極證據足以佐證，自不能單憑被害人之唯
    一指述，即認定被告等人亦有此部分之行為，併此敘明。
據上論結，應依刑事訴訟法第369條第1項前段、第364條、第299
條第1項前段、第300條，刑法第 2條第1項前段、第28條、第302
條第1項、第47條第1項，刑法施行法第1條之1，中華民國96年罪
犯減刑條例第2條第1項第3款、第7條，判決如主文。
本案經檢察官乙○○到庭執行職務。
中    華    民    國    97    年    3    月    6    日
            刑事第十庭    審判長法  官  林  照  明
                                法  官  林  欽  章
                                法  官  蔡  名  曜
上列正本證明與原本無異。
如不服本判決應於收受送達後10日內向本院提出上訴狀，其未敘
述上訴之理由者並得於提起上訴後10日內向本院補提理由書（均
須按他造當事人之人數附繕本）。
                                書記官  劉  恒  宏
中    華    民    國    97    年    3     月    10    日


司法院資訊處製作；財團法人民間司法改革基金會備份。
